臺灣臺南地方法院民事裁定　　　　　 100年度消債更字第10號
聲　請　人　鄭世明
即　債務人
上列當事人因消費者債務清理事件聲請更生及保全處分，本院裁
定如下：
    主    文
更生及保全處分之聲請均駁回。
聲請程序費用新臺幣壹仟元由聲請人負擔。
    理    由
一、本件聲請意旨略以：聲請人於消費者債務清理條例施行前，
    雖曾依照中華民國銀行公會會員辦理消費金融案件無擔保債
    務協商機制，於民國95年8月18日與最大債權金融機構之遠
    東國際商業銀行股份有限公司（下稱遠東國際商業銀行）成
    立債務協商，約定自95年9月10日起至105年4月10日止，共
    分80期清償，每月償還新臺幣（下同）16,500元。然協商成
    立當時，聲請人原任職於光洋應用材料科技股份有限公司，
    嗣於96年2月底因合約到期不獲續聘，聲請人以之前儲蓄勉
    予履行，96年5月間另至龍和科技股份有限公司上班，於97
    年2月底又因合約到期不獲續聘，因無工作收入，儲蓄又已
    用罄，致無法依約繳納協商金額，乃於97年2、3月間未再繼
    續繳款。聲請人係因不可歸責於己之事由而致無法依協商條
    件清償債務。現聲請人已再任職於日商普羅司股份有限公司
    ，每月薪資26,000元，名下有折合現金10,000元機車乙部，
    無擔保或無優先權之債務總額為673,886元，已達不能清償
    債務或有不能清償之虞之程度。為此，依消費者債務清理條
    例聲請更生，並請求准予停止鈞院99年度司執字第79502號
    強制執行程序之保全處分等語。
二、按債務人不能清償債務或有不能清償之虞者，得依本條例所
    訂更生或清算程序，清理債務，消費者債務清理條例第3條
    訂有明文。又債務人與金融機構協商成立者，不得聲請更生
    或清算，但因不可歸責於己之事由，致履行顯有重大困難者
    ，不在此限；本條例施行前，債務人依金融主管機關協調成
    立之中華民國銀行公會會員辦理消費金融案件無擔保債務協
    商機制與金融機構成立之協商，準用前項之規定，同條例第
    151條第5項、第6項分別亦有有明定。再者，聲請更生或清
    算不合程式或不備其他要件者，法院應以裁定駁回之，但其
    情形可以補正者，法院應定期間先命補正，復為同條例第8
    條所明定。
三、經查：
  (一)聲請人因積欠多家金融機構無擔保或無優先權債務無法清償
    ，於消費者債務清理條例施行前，曾依「中華民國銀行公會
    會員辦理消費金融案件無擔保債務協商機制」規定申請債務
    協商，並於95年8月18日與最大金融機構之遠東國際商業銀
    行達成分期償還協議，約定由聲請人自95年9月10日起至105
    年4月10日止，共分80期，利率12.88％，於每月10日繳納
    16,500元，由遠東國際商業銀行依各債權銀行債權金額比例
    撥付清償各債權銀行。聲請人依約履行至97年8月7日毀諾停
    止履約等情，此有聲請人提出之債務協商協議書及遠東國際
    商業銀行100年2月18日民事陳報狀在卷可稽，應堪認定。
  (二)又依97年5月中華民國銀行公會決議，金融機構對曾經參加
    95年度銀行公會債務協商毀諾客戶另行提供個別協商機制，
    對有繳款困難之債務人提供申請個別協商重新協議還款方案
    之機會。而聲請人於97年8月毀諾後，復曾申請與遠東國際
    商業銀行進行個別協商，並經遠東商業銀行提出每月還款3,
    429元之協商方案，因聲請人以其他銀行如比照辦理，每月
    需支付13,000元，已超出其負擔範圍，因而未接受上開個別
    協商方案等情，復據聲請人於100年6月2日民事陳報狀載明
    ，並提出遠東國際商業銀行提出之個別協商一致性方案協議
    書在卷可參。聲請人雖以遠東國際商業銀行重新提出之上開
    個別協商方案，其他銀行如比照辦理，每月需支付13,000元
    ，已超出其可負擔範圍而拒絕，惟查：
  1.個別一致性協商乃銀行公會針對曾依金融主管機構協調成立
    之中華民國銀行公會會員辦理消費金融案件無擔保債務協商
    機制與金融機構成立協商之協商債務人，給予再次協商之機
    會，聲請人既已為該協商之申請，自應本於誠實信賴原則，
    按其能力妥適調整聲請人與債權人及其他利害關係人間之權
    利義務關係，是遠東國際商業銀行依聲請人提供資料，提出
    上開新還款方案，本院審酌聲請人為更生或清算之准否，自
    應以該新方案為判斷是否符合消費者債務清理條例聲請更生
    規定之基礎，若新協商方案債務人有能力清償，則難認其有
    無法清償之情事，合先敘明。
  2.茲查，債務人現任職於日商普羅司股份有限公司，而其自99
    年4月至100年1月之薪資總收入為293,118元（包括所有獎金
    、津貼、加給、加班費之金額），每月平均收入為32,569元
    （元以下四捨五入），此有日商普羅司股份有限公司函附之
    債務人薪資明細表足參。
  3.聲請人雖主張每月需支付房租10,000元，惟依行政院內政部
    公告之99年度臺灣省低收入戶最低生活費用每人每月皆為9,
    829元【該統計係按照政府最近1年平均每人消費支出（包括
    食品費、衣著鞋襪費、房租水電費、家居管理費、醫療保健
    費、交通通訊費、娛樂教育費及雜項支出）百分之60訂定】
    。而聲請人既積欠債務，本應竭盡己力，誠實勤勉地履行債
    務為是，故為償還債務，聲請人於履行債務期間，除應積極
    開源，努力勤奮工作以增加收入償還債務外，更須撙節開支
    ，儉樸維持個人及受扶養家屬之日常生活費用支出，以達成
    勉力履行債務，始符合公平正義及誠信原則。是認聲請人每
    月個人必要生活費用（包含食、衣、住、行、強制性保險等
    ），應以上開最低生活費用金額為上限，始屬合理。
  4.又查，聲請人與其配偶、未成年子女及父母同財共居，共營
    家庭，此有聲請人提出之全戶戶藉謄本在卷可參，而家人共
    同生活，無論在食、衣、住、行及其他雜項支出，因團體互
    相使用分散開銷之作用，可節省支出，是上述內政部所公布
    平均每人每月消費支出，其中所包括房租水電費、家居管理
    費、交通通訊費、娛樂及雜項等支出乃共享共用，自毋須每
    1 口人均列計，是認每戶家庭之消費支出，除家長外之家屬
    部分，則應以99年度綜合所得稅扶養親屬每人免稅額82,000
    元計算，方屬合理。據此，聲請人主張其需扶養母親部分，
    則應以99年度綜合所得稅扶養親屬每人免稅額82, 000元為
    標準計算。
  5.再按「負扶養義務者有數人時，應依左列順序定其履行義務
    之人：一、直系血親卑親屬。...」；負扶養義務者有數人
    而其親等同一時，應各依其經濟能力，分擔義務，民法第11
    15條定有明文。聲請人雖主張其尚需獨立負擔扶養母親每月
    生活費用5,000元，惟查，聲請人之父母共同生育2名子女，
    此亦有戶籍謄本可按，依前揭規定，聲請人母親之扶養費用
    應由聲請人與其他兄弟姊妹共同分擔。雖聲請人陳稱其他兄
    弟姊妹均無法負擔母親扶養費，然子女扶養父母之義務為法
    律所明文規定，不因任何原因而得以免除，且聲請人既已高
    額負債，亦無由其一人全額負擔母親扶養費之情理，聲請人
    復未提出其實際支付母親扶養費用之證明，自難遽信其所稱
    每月需獨立負擔母親生活費用為真。從而，本院認為估算聲
    請人每月需負擔其母扶養費用之金額，應以上開99年度綜合
    所得稅扶養親屬每人免稅額82,000元為標準，並按聲請人兄
    弟姊妹人數平均計算，亦即每月約3,417元【計算式：82,00
    0元÷2人÷12月＝3,417元，元以下四捨五入】，方為合理
    。
  6.綜上所述，以聲請人每月平均薪資所得32,569元，扣除每月
    必要支出費用9,829元及應負擔扶養母親費用3,417元之後，
    仍有餘款19,323元，應足夠履行遠東國際商業銀行提出之個
    別協商一致性方案之還款條件，聲請人捨此不為，主張其不
    能清償債務云云，而逕向法院聲請更生，自不足採。
四、從而，聲請人於消費者債務清理條例施行前，既已與金融機
    構之債權人依金融主管機關協調成立之中華民國銀行公會會
    員辦理消費金融案件無擔保債務協商機制成立協商，於毀諾
    後，復向最大債權銀行申請個別一致性協商，又無不能依其
    協議清償債務或有不能清償之虞情事，則其聲請更生，顯然
    違背消費者債務清理條例第3條規定，且上開欠缺又屬無從
    補正，應予駁回其更生之聲請。又本件更生之聲請既經駁回
    ，保全處分之聲請自失所附麗，應併予駁回。
中    華    民    國   100    年    7     月    29    日
              民事第三庭    法  官  陳淑卿
上為正本係照原本作成。
如不服本裁定，應於裁定送達後10日內，以書狀向本院提出抗告
，並繳納抗告費新臺幣1千元。
中    華    民    國   100    年    7     月    29    日
                            書記官  吳幸芳